臺灣新竹地方法院民事判決　　　　　　　　96年度訴字第76號
原　　　告　緒嘉實業股份有限公司
法定代理人　丙○○
訴訟代理人　鄒孟昇律師
　　　　　　丁○○
被　　　告　乙○○
被　　　告　自強營造有限公司
法定代理人　甲○○
上列當事人間分配表異議之訴事件，本院於民國96年9月17日辯
論終結，判決如下：
    主  文
原告之訴駁回。
訴訟費用由原告負擔。
    事實及理由
壹、原告主張：
一、原告為本院95年度執字第10269號強制執行事件之債權人，
    被告自強營造有限公司（下稱自強公司）為該強制執行事件
    之債務人，被告乙○○則持臺灣臺北地方法院95年度促字第
    33585號支付命令暨確定證明書之執行名義，主張其對被告
    自強公司擁有債權額新台幣（下同）五百九十萬元，在前述
    強制執行事件聲明參與分配。本院上開強制執行事件中，因
    被告自強公司對第三人義民中學之工程款債權二百五十萬三
    千四百六十一元業已收取，本院於民國95年11月21日製作分
    配表，各執行費用均全額優先獲得分配，但各普通債權人、
    假扣押債權人皆只就債權額之百分之二十點九四之比例獲受
    分配，是以，被告乙○○應受分配之金額，依據分配表記載
    為：執行費用四萬七千二百元以及普通債權一百二十三萬五
    千八百三十六元。
二、被告乙○○雖提出借據、本票各一紙，主張其對被告自強公
    司確實擁有債權，但原告基於下列理由，認為被告乙○○於
    前述執行事件分配表應受分配之金額，即執行費用四萬七千
    二百元與普通債權一百二十三萬五千八百三十六元，均應予
    剔除：
（一）原告與被告自強公司本有業務往來，被告自強公司先前提
      出之報價單「業主簽認」欄中「甲○○」之簽名，與系爭
      借據、本票上「甲○○」之簽名明顯不同，此觀「陳」字
      之筆觸即可得知，被告自強公司法定代理人甲○○於本院
      96年5月28日言詞辯論庭訊竟陳稱係渠自己書寫，恐非事
      實。
（二）被告乙○○主張之債權，實係其與被告自強公司法定代理
      人甲○○以通謀虛偽意思表示方式作成：
    (一)若如被告自強公司於95年12月27日在本院95年度執字第10
      269號強制執行事件所提出之民事陳報狀所言，被告自強
      公司之法定代理人甲○○係90年10月16日向被告乙○○借
      款五百九十萬元，並以被告自強公司為連帶債務人，因而
      開立借據及本票。但乙○○於95年12月27日於前述強制執
      行事件提出之民事陳報狀則陳稱：「‧‧債權人（即被告
      乙○○）係借款給債務人無誤招致目前經濟困頓‧‧」。
      二者顯有矛盾，且自借貸成立生效迄強制執行聲請時已5
      年有餘，若被告乙○○果「因借款給債務人而招致目前經
      濟困頓」，何以在5年餘期間內未向被告自強公司及甲○
      ○催討？
    (二)若被告乙○○因系爭借貸而致經濟困頓，系爭債權既有本
      票作為擔保，何以被告乙○○逾票據法第22條第1項所定
      之3年時效，猶未行使票據上權利？又，系爭借貸成立生
      效已5年餘，比前述強制執行事件其他債權人之債權更早
      成立，被告乙○○若及早行使債權，執本票聲請裁定強制
      執行，即可迅獲全數清償，何以在其他債權人聲請強制執
      行之際始參與分配，甘受不足額清償之風險？
    (三)若如被告自強公司95年12月27日陳報狀所載，被告乙○○
      以房屋設定抵押向國泰人壽保險股份有限公司貸款，並將
      貸款所得之五百九十萬元借予被告自強公司。以年利率百
      分之二計算，5年多來被告乙○○所繳利息至少在五十九
      萬元以上，若是以年利率百分之五計算，更在一百四十七
      萬五千元以上，何以被告乙○○只請求自95年9月26日計
      至95年10月11日止之利息四千六百零八元，而自甘受損？
    (四)若五百九十萬元係被告乙○○抵押房屋向第三人借貸而來
      ，且作為被告自強公司周轉之用，依常理應係短期借貸，
      然在借據上竟無還款期限之記載，顯與常理有違。
    (五)被告自強公司上開民事陳報狀自陳，五百九十萬元款項中
      ，第一筆五百八十萬元於90年10月17日電匯至自強公司帳
      戶，第二筆十萬元於90年10月23日電匯至被告乙○○帳戶
      ，然其借據卻載為「‧‧於民國九十年十月十六日收訖無
      誤‧‧」，由此可知，被告自強公司實際收款日期與借據
      所載收款日期互有矛盾。而上開款項未一次匯至被告自強
      公司帳戶，卻分二筆匯款，已啟人疑竇，尤其第二筆係匯
      給被告乙○○，則被告乙○○是否提領現金再交付予被告
      自強公司，亦不無疑問。
（三）被告自強公司並非系爭借貸之借款人或連帶債務人，依法
      亦不得為保證人，當不負連帶保證人責任：
    (一)系爭五百九十萬借據上載明：「本人甲○○（即自強公司
      負責人）茲向乙○○借款新台幣伍佰玖拾萬元整，‧‧」
      ，且借款人欄僅由甲○○個人具名，由此可知，系爭借貸
      契約實為甲○○以個人名義向被告乙○○借款，被告自強
      公司並非借款人，亦非由被告自強公司與甲○○共同向被
      告乙○○借款，至為灼然。
    (二)民法第272條規定：「數人負同一債務，明示對於債權人
      各負全部給付之責任者，為連帶債務。無前項之明示時，
      連帶債務之成立，以法律有規定者為限。」。系爭借據之
      借款人為甲○○個人，被告自強公司非借款人，即與民法
      第272條所定「數人負同一債務」之要件不符，無由成為
      系爭借貸之連帶債務人。
    (三)民法第98條規定：「解釋意思表示，應探求當事人之真意
      ，不得拘泥於所用之辭句。」。被告自強公司法定代理人
      甲○○於本院言詞辯論庭訊時多次自認自強公司為系爭借
      貸之連帶保證人，由借據之記載形式以觀並探求當事人真
      意，該紙借據立據人真意應係：由甲○○個人向被告乙○
      ○借款，而由被告自強公司擔任連帶保證人。但查，公司
      法第16條明定公司不得為任何保證人，雖被告自強公司之
      營業項目為：「建築土木、建築材料買賣及有關上項對外
      保證」，但得保證之事項僅限於「建築土木」及「建築材
      料」，並不包括為他人之借款擔任保證人，且公司章程中
      亦無特別規定得為借貸之保證，是系爭借貸應由擔任公司
      法定代理人之甲○○自負保證人責任，被告自強公司與該
      筆五百九十萬元借貸無任何關係，被告乙○○自無理由在
      前述強制執行事件中參與分配，其在分配表中受分配之金
      額均應剔除。
（四）系爭本票為保證票：
      系爭本票之發票人簽章方式，雖與一般公司簽發票據形式
      相符，足認系被告自強公司單獨簽發，甲○○非該本票發
      票人，但簽發票據之實質原因甚多，非僅金錢消費借貸一
      端，尚不能因本票為被告自強公司所簽發，即認為被告自
      強公司向被告乙○○借款五百九十萬元。既然系爭借據已
      清楚載明借貸之主債務人為甲○○個人，則被告自強公司
      簽發系爭本票之實質關係應係保證，該本票為保證票，迨
      無疑義，被告乙○○仍不得持系爭本票聲明參與分配。
（五）被告自強公司、法定代理人甲○○與被告乙○○之關係非
      比尋常：
      被告自強公司曾於95年10月18日向新竹縣政府檢舉訴外人
      曾揚杰等22戶新建集村農舍工程乙案，經新竹縣政府以95
      年10月30日府工建字第0950148026號函答覆，惟其所載自
      強公司之地址竟為「100台北市○○街333號6樓」，與被
      告乙○○於95年12月27日在前述強制執行事件所提民事陳
      報狀之地址完全相同，按該檢舉函既係以被告自強公司名
      義具名發出，何以上開答覆函未寄至自強公司之營業所登
      記地址「台北市○○○路○段82巷27號3樓」，反而寄至
      被告乙○○之地址，足見乙○○與甲○○、自強公司間關
      係非比尋常。
三、為此提起本訴，訴之聲明如下：
（一）本院95年度執字第10269號強制執行事件分配表第2項、第
      7 項被告乙○○應受分配之金額四萬七千二百元、一百二
      十三萬五千八百三十六元應予剔除。
（二）訴訟費用由被告共同負擔。
貳、被告乙○○抗辯如下：
一、其雖與被告自強公司法定代理人甲○○為兄妹關係，但其確
    實貸與被告自強公司五百九十萬元。其係先持己有之不動產
    ，於90年10月16日向訴外人國泰人壽保險股份有限公司（下
    稱國泰人壽）借款五百九十萬元，但分成二筆，一筆五百八
    十萬元，一筆十萬元，立有借據為憑，其告知國泰人壽所借
    之款項逕匯入被告自強公司在第一銀行古亭分行之帳戶內，
    而其與國泰人壽之借貸手續辦妥後，同一日其便與被告自強
    公司法定代理人甲○○簽下系爭借據及本票。90年10月17日
    國泰人壽將五百八十萬元匯到被告自強公司第一銀行古亭分
    行帳戶內，90年10月23日國泰人壽將十萬元匯入其在台北五
    信中山分社之帳戶內，其再將存摺與印章交予甲○○，甲○
    ○於90年10月23日、90年10月24日分別提領五萬元、五萬三
    千元。嗣後其向國泰人壽借款之利息，係由被告自強公司法
    定代理人甲○○去繳，但被告自強公司倒了之後，其自95年
    5 月開始以郵局自動轉帳或親赴國泰人壽之方式繳納借款利
    息，迄今其仍積欠國泰人壽五百多萬元，猶繼續按月繳納利
    息中。其向國泰人壽借來之款項，確已進了被告自強公司帳
    戶，由被告自強公司使用，足徵係真實借貸關係，而非通謀
    ，何以原告卻否認債權之真正。至於其未立即向被告自強公
    司或甲○○催討，係因為其看被告自強公司營運不錯，有錢
    應該會還，且其與甲○○之前也曾互相幫忙週轉過。系爭借
    據之記載，是要給其一個保障。其與被告自強公司間錢的流
    向很清楚，國泰人壽不可能、也不會願意和其套招，上開分
    配表並無錯誤，其受分配於法有據。
二、為此答辯聲明如下：
（一）原告之訴駁回。
（二）訴訟費用由原告負擔。
參、被告自強公司部分：
一、與被告乙○○前述答辯相同部分，同前貳、一、所述，茲不
    再贅載。
二、系爭借款乃甲○○個人以及被告自強公司連帶去借，款項作
    為自強公司週轉使用，故被告自強公司、甲○○個人為連帶
    債務人，系爭借據上也才會照實記載自強公司與甲○○為連
    帶債務人，而借據或本票上均未記載保證人字樣，何況本票
    上自強公司為發票人。
三、系爭本票、借據及原告所提出之報價單，其上確實均由法定
    代理人甲○○親自簽名，但系爭本票、借據上之簽名以正楷
    方式簽名，報價單上則以用草寫方式簽名，不能以此否定系
    爭借據、本票之真正。
四、原告雖提出公司地址之質疑，實則95年5月被告自強公司法
    定代理人甲○○就跑路到國外去，95年10月間為了要向其他
    工程契約之債務人索討付款，才回國並去函主管機關，阻止
    其他工地核發使用執照，又因為當時被告自強公司在台北市
    ○○○路之房子已轉讓他人，而被告乙○○為甲○○之妹，
    方借用被告乙○○在錦州街之地址。
五、為此答辯聲明如下：
（一）原告之訴駁回。
（二）訴訟費用由原告負擔。
肆、本件行集中審理程序，經整理本件不爭執之事項如下：
一、原告為本院95年度執字第10269號強制執行事件之債權人，
    被告自強公司為該強制執行事件之債務人，被告乙○○持臺
    灣臺北地方法院95年度促字第33585號支付命令暨確定證明
    書之執行名義，主張其對被告自強公司擁有債權額五百九十
    萬元，在前述強制執行事件聲明參與分配，經本院調閱95年
    執字第10269號強制執行案卷全卷查核無訛。
二、本院95年執字第10269號被告自強公司對第三人義民中學的
    工程款債權二百五十萬三千四百六十一元業已收取，本院於
    95年11月21日製作分配表，各執行費用均全額優先獲得分配
    ，原告及被告乙○○均為普通債權人，但各普通債權人、假
    扣押債權人皆只就債權額之百分之二十點九四之比例獲受分
    配，被告乙○○應受分配之金額，依據分配表記載為：執行
    費用四萬七千二百元以及普通債權一百二十三萬五千八百三
    十六元，亦經本院調閱95年執字第10269號強制執行案卷全
    卷核閱屬實。
伍、本件行集中審理程序，經整理本件爭點如下：
一、被告乙○○對被告自強公司之債權是否真正？
二、被告自強公司是否為本件被告法定代理人甲○○向被告乙○
    ○借款之連帶保證人？
三、被告自強公司是否為本件被告法定代理人甲○○向被告乙○
    ○借款之連帶債務人？
陸、本院之判斷：
一、原告雖以被告自強公司先前提出之報價單「業主簽認」欄中
    「甲○○」之簽名，主張與系爭借據、本票上「甲○○」之
    簽名不同，質疑系爭借據、本票之真正。然查，被告自強公
    司已自承系爭借據、本票確為其法定代理人甲○○所簽發，
    且以肉眼比對，借據、本票與報價單上「甲○○」之簽名形
    式，應只是正楷書寫與草寫之不同而已，且輔以後述二、之
    理由，堪信系爭借據、本票俱屬真正。
二、被告雖認被告乙○○所主張之債權，係被告乙○○與自強公
    司法定代理人甲○○以通謀虛偽意思表示方式作成，然為被
    告二人所堅詞否認。經查，被告乙○○就其主張之借款債權
    以及借款經過情形，業已提出其與國泰人壽簽訂之借據二紙
    、國泰人壽出具之貸款證明書一份、第一商業銀行匯款電匯
    報告書代轉帳收入傳票影本一件、被告乙○○台北五信中山
    分社存摺影本、被告乙○○郵局存摺影本、國泰人壽擔保放
    款利息及本金明細聯為證，核與被告二人抗辯相符。且觀諸
    常理，國泰人壽乃國內排名前數、歷史悠久之大型保險公司
    ，若非被告乙○○確實於90年10月16日提供不動產向其借款
    五百九十萬元，並指名逕行匯款至被告自強公司，國泰人壽
    要無可能賠上公司長久以來之信譽，出具虛偽相關文件以附
    和被告二人之辯詞。再者，消費借貸契約中，借款人真正受
    領到借款，實為消費借貸契約之最重要之重點，至於債權人
    何時向債務人催討、利息是否請求全額請求、有無約定還款
    期限等，實涉債權人對其權利是否主張、有無意願退讓而定
    ，重要性尚不及於借款人就款項有無實際受領，本件被告自
    強公司既已受領五百九十萬元，復無證據顯示五百九十萬元
    款項另有從被告自強公司回流至被告乙○○帳戶內之事實。
    綜合上情，被告二人之辯解，堪可採信，被告乙○○主張之
    債權，堪可認定為真正，並非通謀虛偽所作成。
三、關於系爭借款債權，被告自強公司究係借款人或連帶保證人
    或連帶債務人一節。原告雖舉被告自強公司法定代理人甲○
    ○於95年5月28日所言：「被告自強營造有限公司是連帶保
    證人」，主張甲○○為借款人，被告自強公司為連帶保證人
    。惟被告乙○○對此仍堅稱向其借錢者為被告自強公司，且
    甲○○於同一日庭訊亦陳稱：「我個人財產都設定給被告自
    強營造有限公司，且我有其他收入，我個人不需要去借錢的
    」、「這是我和被告自強營造有限公司連帶去借，所以被告
    自強營造有限公司和我是連帶保證人」（見95年5月28日言
    詞辯論筆錄）。綜合甲○○前後所言，顯非完全一致，且其
    並不具備法律專業，本件又未聘請律師為代理人，之後庭訊
    亦屢稱借據上並無保證字樣，尚難僅憑其曾說：「被告自強
    營造有限公司是連帶保證人」，遽認已有自認之意思。至於
    被告自強公司究係借款人或連帶保證人或連帶債務人，仍應
    綜合兩造所提證證據以辨明之。經查，系爭借據與本票為同
    一日所簽立，本票部分依票據文義形式觀察，僅有被告自強
    公司一人為發票人，為原告所不爭執，而系爭借據上記載：
    「本人甲○○茲向乙○○借款新台幣伍佰玖拾萬元整，作為
    自強營造有限公司周轉之用，並於民國九十年十月十六日收
    迄無誤，恐口說無憑，特立此據及本票壹張為證。此據，借
    款人（連帶債務人）姓名：甲○○（蓋有甲○○個人印章）
    （地址、身分證號、電話略）連帶債務人：公司：自強營造
    有限公司（蓋有公司章及甲○○印章）（地址、公司統一編
    號略）中華民國九十年十月十六日」，有借據、本票附卷可
    稽。是以，系爭借據文字係記載被告自強公司為連帶債務人
    ，尚非連帶保證人。雖借據上未記載被告自強公司同為借款
    人，然由前述被告乙○○向國泰人壽借款，款項由國泰人壽
    撥付並直接匯入被告自強公司帳戶內，且無證據顯示五百九
    十萬元款項曾經從被告自強公司帳戶又流向甲○○個人，足
    認系爭借貸之借款確實已由被告自強公司受領，若被告自強
    公司僅擔任甲○○之連帶保證人，該筆借款何以由擔任連帶
    保證人之被告自強公司受領，此與消費借貸契約中借款應由
    借款人受領顯不相合，亦與保證契約之要件不符。是以，被
    告自強公司並非系爭借貸之連帶保證人，洵堪確定，且綜觀
    借據文義、本票與借據同時簽立、僅被告自強公司一人為發
    票人之事實，足認當時被告乙○○與被告自強公司、甲○○
    訂立系爭借據時之真意，應係被告自強公司同為借款人，而
    應與甲○○負連帶清償之責，系爭本票亦非為了保證所簽發
    ，被告等之抗辯為可取，原告主張，尚不可採。
四、另原告雖以被告自強公司、甲○○與被告乙○○之間關係非
    比尋常，質疑被告乙○○債權之真實性。查被告乙○○、自
    強公司法定代理人甲○○均坦認其等為兄妹，其二人間具有
    親屬關係無庸置疑，姑不論甲○○對地址所辯是否屬實，但
    本件被告乙○○主張之借款債權之存否，仍應從資金流向、
    有無實際受領等重要之點予以觀察。而我國社會一般常態中
    ，公司負責人為了公司周轉向自己親屬借貸，或者公司所在
    地變賣他人，改以親人住所為公司聯絡處所之情形，尚非少
    見，是此揭情況證據並非不具證明力，但證明力應在消費借
    貸之資金流向、實際受領等重要之點之後，若資金流向、受
    領與否已經證明為真，尚難僅憑甲○○與被告乙○○為兄妹
    ，或者被告自強公司通訊地址與被告乙○○相同，遽而否定
    消費借貸之真正。
五、綜上，被告乙○○於本院95年度執字第10269號強制執行事
    件主張對被告自強公司擁有債權五百九十萬元，堪信屬實，
    本院95年11月21日製作之分配表中，將被告乙○○之執行費
    用四萬七千二百元列為優先受償，將被告乙○○之債權列為
    普通債權，與其他債權人同按債權額之百分之二十點九四之
    比例受分配，此部分受分配金額一百二十三萬五千八百三十
    六元，均於法有據，原告主張剔除被告乙○○之上開二項分
    配金額，為無理由，應予駁回。
六、因本案事證已臻明確，兩造其餘主張陳述及所提之證據，均
    毋庸再予審酌，附此敘明。
七、據上論結，本件原告之訴為無理由，依民事訴訟法第78條，
    判決如主文。
中　　華　　民　　國　　96　　年　　10　　月　　12　　日
                  民事第一庭    法  官  李珮瑜
以上正本係照原本作成。
如對本判決上訴，須於判決送達後20日內向本院提出上訴狀。
中　　華　　民　　國　　96　　年　　10　　月　　12　　日
                                書記官　朱苑禎
